【裁判字號】    98,訴,943
【裁判日期】    980925
【裁判案由】    債務人異議之訴
【裁判全文】
臺灣士林地方法院民事判決               98年度訴字第943號
原      告  乙○○
被      告  台灣中小企業銀行股份有限公司
法定代理人  丁○○
訴訟代理人  丙○○
上列當事人間債務人異議之訴事件，本院於民國98年9 月11日言
詞辯論終結，判決如下：
    主  文
本院九十七年度執字第四五三三七號強制執行事件關於原告部分
所為強制執行程序應予撤銷。
訴訟費用由被告負擔。
    事實及理由
一、原告起訴主張：被告以其對原告之父即被繼承人甲○○之執
    行名義，向本院聲請於債權額新臺幣（下同）90萬8,094 元
    之範圍，執行原告所有如附表所示不動產，經分本院97年度
    執字第45337 號強制執行事件（下稱：系爭執行事件），本
    院民事執行處並已查封在案。惟原告並未自甲○○處繼承任
    何遺產，甲○○原係碼頭公會工人，早於民國73年間即退休
    ，僅扶養原告至高中畢業，原告服役完畢後即自食其力。甲
    ○○自84年間起即未與原告同住，而與原告二哥同住。又甲
    ○○對被告所負為連帶保證債務，若由原告負擔，有顯失公
    平之情，依98年6 月10日公布之繼承編施行法第1 條之3 第
    2 、3 、4 項規定，原告僅需就繼承自甲○○之遺產負清償
    責任，因原告未繼承甲○○任何遺產，自無需對被告聲請執
    行之債務負清償之責。為此提起異議之訴，請求撤銷系爭執
    行事件強制執行程序。並聲明：本院97年度執字第45337 號
    強制執行事件所為強制執行程序應予撤銷。
二、被告則以：訴外人隆基馬達股份有限公司（以下簡稱：隆基
    馬達公司）負責人李建銘為原告長兄，連帶債務人除甲○○
    外，尚有訴外人即原告二哥李川波、二嫂吳明月，故該公司
    顯為原告之家族企業，其等對公司之債權債務關係知之甚詳
    。原告之兄弟於甲○○過世後，均未辦理限定或拋棄繼承，
    顯有繼承甲○○財產，應依法繼受其債務。又甲○○係於96
    年2 月3 日死亡，而原告所提供之財產所得資料為96年年底
    ，其間如有存款或財產移轉而不發生所得時，將難以查察，
    如僅以此表示並無遺產實為以偏蓋全，請原告提出遺產清冊
    及親屬會議資料予以證明。再原告所有如附表所示之不動產
    ，經本院民事執行處鑑價達577 萬6,853 元，僅設定279 萬
    元之抵押權，其餘值高達298 萬6,853 元，顯見原告並非經
    濟弱者等語，資為抗辯。
三、兩造不爭執之事實：
  (一)被告於系爭執行事件所提執行名義為本院88年度執字第960
    號90年2 月15日強制執行事件所發士院仁執字第04716 號債
    權憑證，原係被告於88年間以臺灣臺北地方法院（以下簡稱
    臺北地院，債權憑證上誤載為本院）87年度訴字第767 號確
    定判決為執行名義聲請執行，因未能全部清償依強制執行法
    第27條所核發。
  (二)甲○○於臺北地院87年度訴字第767 號事件係因其為隆基馬
    達公司對被告所負債務之連帶保證人，因而經法院於87年10
    月31日判決應與隆基馬達公司連帶給付被告90萬8,094元。
  (三)甲○○為原告父親，已於96年2 月3 日死亡，現存繼承人包
    括原告（四男）及李建銘（長男）、李川波（次男）、李茂
    松（三男）、李偉和（五男）、李賜標（六男），均未拋棄
    繼承。
四、茲就兩造爭點分述如下：
  (一)原告得否主張適用民法繼承編施行法第1之1條第2項規定？
  1.按繼承在民法繼承編98年5 月22日修正施行前開始，繼承人
    對於繼承開始以前已發生代負履行責任之保證契約債務，由
    其繼續履行債務顯失公平者，以所得遺產為限，負清償責任
    。民法繼承編施行法第1 之1 條第2 項定有明文。上開規定
    ，並經總統於98年6 月10日總統華總一義字第09800142891
    號令公布條文。
  2.原告之繼承發生於96年2 月3 日，係於民法繼承編98年5 月
    22日修正施行前開始，且甲○○對被告所負者係保證契約債
    務，主債務人隆基馬達公司於87年度訴字第767 號事件被告
    起訴前即未依約清償，經判決甲○○應與隆基馬達公司連帶
    給付，亦有臺北地院87年10月31日87年度訴字第767 號民事
    判決在卷可稽（本院卷第40-42 頁），是甲○○之保證人代
    負履行責任於原告96年2 月3 日繼承前即已發生，亦堪認定
    。是以，本件有無民法繼承編施行法第1 之1 條第2 項規定
    之適用，其爭點厥為：由原告繼續履行繼承之保證債務是否
    「顯失公平」？
  3.關於繼承債務是否顯失公平，本院認繼承人與債務發生之關
    連性、繼承人對被繼承人繼承開始前財產狀況之影響程度，
    應為重要之判斷準據。亦即，債務之發生直接與債務人有關
    連者，如被繼承人為繼承人求學、分居或營業所發生之負債
    ，由繼承人繼承該債務即非顯失公平。被繼承人曾於繼承開
    始前贈與繼承人超逾所負債務財產，或依被繼承人對繼承人
    之扶養狀況，與所負債務之金額比例為比較，尚非顯然失衡
    者，皆係因繼承人之受有利益而影響被繼承人債務之清償，
    亦可認非顯失公平。而於保證債務之情形，債權人與保證人
    簽立保證契約，所重者應在於保證人本身之資力及能力，鮮
    有考量保證人繼承人財產狀況者。是保證人之繼承人應否繼
    承保證債務，尤應特別考量保證債務成立後，繼承人對保證
    債務人財產狀況之影響程度，不宜因保證人之死亡事實，因
    繼承人個人之資力，反增加保證債務債權人於立約時所無之
    利益。至若繼承人與繼承債務之發生並無關連、繼承人對被
    繼承人財產狀況全然無涉，或依債務人之經濟狀況，承受繼
    承債務將影響其生存權及人格發展者，若仍令繼承人就被繼
    承人債務負完全之清償責任，自屬顯失公平。
  4.本件原告所繼承之債務，係甲○○於86年3 月21日，就隆基
    馬達公司與原告間周轉金貸款契約所為保證。上開隆基馬達
    公司因營業所生債務，與甲○○因此所為保證，顯與原告無
    涉。而觀諸原告與甲○○間財產狀況之關連性，甲○○係18
    年出生，有被告所提戶籍謄本在卷可稽，依原告所述，甲○
    ○自73年（55歲）即自碼頭工人職務退休，僅扶養原告至高
    中畢業，退伍後原告即自食其力（本院98年9 月11日言詞辯
    論筆錄）。參諸本院依職權所查詢之甲○○91年至96年所得
    及財產歸屬情形，甲○○全然無任何財產（本院卷第25至30
    頁），亦全無遺產稅申報紀錄（本院卷第39頁），堪信原告
    所述上情非虛。是原告與被繼承人甲○○86年3 月21日保證
    債務發生後之財產狀況、履行保證契約能力當屬無涉。原告
    係受薪階級，經濟狀況普通，並未影響甲○○生前之保證契
    約履行能力，若令其繼承系爭與其無關連性之90萬8,094 元
    債務，對其生計應有相當影響，當屬顯失公平，應有民法繼
    承編施行法第1 之1 條第2 項規定之適用。
  (二)依上所述，原告適用民法繼承編施行法第1 之1 條第2 項規
    定之結果，僅需以所得遺產為限，負清償責任，本件原告主
    張未繼承任何遺產，核與前揭本院所查所得及財產歸屬資料
    、遺產稅申報情形相符，應堪信為真實。是以，原告就本件
    繼承甲○○之債務，應不負清償責任。
五、按執行名義成立後，如有消滅或妨礙債權人請求之事由發生
    ，債務人得於強制執行程序終結前，向執行法院對債權人提
    起異議之訴。強制執行法第14條第1 項前段定有明文。本件
    被告係以其對原告被繼承人甲○○執行名義（確定判決換發
    之債權憑證）聲請強制執行，該執行名義於96年2 月3 日甲
    ○○死亡時，原告本應負概括繼承之責，惟因上開執行名義
    成立後法律之修正，致有消滅或妨礙債權人請求之事由發生
    ，自得依前開法條規定，就尚未終結之強制執行程序，提起
    債務人異議之訴，請求撤銷本院97年度執字第45337 號強制
    執行事件所為強制執行程序。
六、從而，原告本於上開原因事實，主張依98年6 月10日公布之
    民法繼承編施行法第1 之1 條第2 項規定，被告不得執行原
    告所有如附表所示不動產而提起債務人異議之訴，請求撤銷
    本院97年度執字第45337 號強制執行事件關於原告部分所為
    強制執行程序，為有理由，應予准許
七、本件事證已臻明確，其餘兩造主張、陳述暨所提之證據，經
    審酌均與本院前揭判斷不生影響，爰不一一詳予論述，附此
    敘明。
八、據上論結，原告之訴為有理由，依民事訴訟法第78條判決如
    主文。
中    華    民    國    98    年    9     月    25    日
                  民事第一庭  法  官  王本源
以上正本證明與原本無異。
如對本判決上訴，應於判決送達後20日內向本院提出上訴狀。
中    華    民    國    98    年    9     月    30    日
                              書記官  陳淑女
附表：
┌─────────────────────────────────────────────────┐
│97年度執字第45337號  財產所有人：乙○○(甲○○之繼承人)                                           │
├─┬───────────────────────┬─┬─────┬──────┬────────┤
│編│  土          地          坐          落      │地│ 面    積 │  權    利  │  最低拍賣價格  │
│  ├───┬────┬───┬───┬──────┤  ├─────┤            │                │
│號│縣  市│鄉鎮市區○  段  ○○段  │  地    號  │目│ 平方公尺 │  範    圍  │   (新臺幣元)   │
├─┼───┼────┼───┼───┼──────┼─┼─────┼──────┼────────┤
│1 │臺北縣│汐止市  │智興  │      │41          │建│8593      │十萬分之127 │1,520,000元     │
│  ├───┼────┴───┴───┴──────┴─┴─────┴──────┴────────┤
│  │備考  │                                                                                      │
└─┴───┴───────────────────────────────────────────┘
┌─┬──┬───────┬───┬─────────────────┬────┬─────────┐
│編│    │              │建築式│      建物面積（平方公尺）        │  權利  │                  │
│  │    │基  地  坐  落│樣主要├───────────┬─────┤        │   最低拍賣價格   │
│  │建號│--------------│建築材│樓    層    面    積  │附屬建物主│        │                  │
│  │    │建  物  門  牌│料及房│                      │要建築材料│        │    (新臺幣元)    │
│號│    │              │屋層數│合                計  │及用途    │  範圍  │                  │
├─┼──┼───────┼───┼───────────┼─────┼────┼─────────┤
│1 │3351│臺北縣汐止市智│鋼筋混│四層：98.82           │陽台12.26 │  全部  │4,880,000元       │
│  │    │興段41地號    │凝土造│合計：98.82           │          │        │                  │
│  │    │--------------│24層  │                      │          │        │                  │
│  │    │台北縣汐止市大│      │                      │          │        │                  │
│  │    │同路2段275號4 │      │                      │          │        │                  │
│  │    │樓之3         │      │                      │          │        │                  │
│  ├──┼───────┴───┴───────────┴─────┴────┴─────────┤
│  │備考│含共同使用部分：4100、4106建號                                                          │
└─┴──┴────────────────────────────────────────────┘


司法院資訊處製作；財團法人民間司法改革基金會備份。
